【裁判字號】    88,訴,394
【裁判日期】    890518
【裁判案由】    清償借款
【裁判全文】
臺灣基隆地方法院民事判決                           八十八年訴字第三九四號
    原      告  余逸山
    訴訟代理人  乙○○
                牟光先  律師
    被      告  甲○○  住基隆.
    訴訟代理人  鄭文婷  律師
右當事人間請求清償借款事件，本院判決如左：
    主      文
被告應給付原告新台幣壹佰陸拾柒萬壹仟元及自民國八十八年十二月七日起至清償日
止按年息百分之五計算之利息。
訴訟費用由被告負擔。
本判決第一項於原告以新台幣伍拾伍萬柒仟元為供擔保後，得為假執行；但被告如於
假執行程序實施前，以新台幣壹佰陸拾柒萬壹仟元為原告預供擔保，免為假執行。
    事      實
壹、原告部分
一、聲明：如主文第一項所示，並為以供擔保為條件之假執行宣告。
二、陳述：
（一）緣被告自民國八十二年間起陸續向原告借款，金額達新台幣（以下同）二百三
      十餘萬元，除初期象徵性返還數萬元以外，其餘皆延欠不還，八十七年八月二
      十八日二造就該筆債務之償還方式訂立協議，除被告向原告借貸美金一萬元部
      分另日再計外，新台幣借款部分被告應返還原告新台幣一百九十九萬一千元，
      被告並應允自八十七年九月起每月分期一萬五千元。惟訂立該紙書面後，被告
      依然爽約如故，從未按月逐期還款，經原告於八十七年十二月二十八日催告被
      告履行債務，因未獲置理，乃於八十八年四月十五日依據民法第二百五十四條
      規定解除上開附有分期清償約定之協議，回復為請求被告償還全部債務。惟台
      灣基隆地方法院八十八年度訴字第八九號判決，僅核准原告部分請求，即已到
      期八個月十二萬元及被告獲發轉業金條件成就時之二十萬元，認定被告享有分
      期付款之期限利益，無庸對原告作一次全部之清償。
（二）原告上訴台灣高等法院，該院於八十八年度上字第一一０五號判決表示：
      原告依民法第二百五十四條規定「解除結帳書契約後，分期清償之約定不復存
      在，其等借貸關係回復為未約定清償」期限，依照民法第四百七十八條規定，
      「自應先定相當期限催告返還，惟本件上訴人於解除契約後並未踐行催告程序
      ，遽而請求返還借款，於法無據」云云。雖仍判決駁回原告之上訴，但已明確
      表明被告對結帳書表彰之債務以失卻分期清償之期限利益，原告可於踐行催告
      程序後請求被告返還全部債務。
（三）原告旋遵前述第二審確定判決所闡明之意旨，對被告函催返還債務，經被告於
      八十八年十一月六日受領，參照最高法院七十三年台抗字第四一三號判例，原
      告於催告時縱未定有期限，但催告後已逾一個月以上相當期限者，即認被告有
      返還債務之義務，因被告所負之債務中尚有一百六十七萬一千元未經原告取得
      執行名義，且該部分利息自催告後逾一個月即八十八年十二月七日起算，請求
      賜准判決如訴之聲明。
（四）原告先前提起之訴訟因要件不備而受駁回判決，經原告踐履完成需備之要件後
      再行起訴，並未違反一事不再理原則。
三、證據：提出結帳書、本院八十八年度訴字第八九號民事判決、台灣高等法院八十
    八年度上字第一一０五號民事判決、存證信函、掛號郵件收件回執各一份為證。
貳、被告部分：
    被告未於最後言詞辯論期日到場，惟前曾提出書狀聲明及答辯如左：
一、聲明
（一）原告之訴駁回。
（二）被告如受不利益判決，願供擔保免假執行。
（三）訴訟費用由原告負擔。
二、陳述
（一）按民事訴訟法第二五三條、第二六三條第二項及第四百條第一項分別規定：
     「當事人不得就已起訴之事件，於訴訟繫屬中，更行起訴。」、「於本案經終
       局判決後將訴撤回者，不得復提起同一之訴。」及「訴訟標的於確定之終局
       判決中經裁判者，除法律別有規定外，當事人不得就該法律關係更行起訴。
       」是所謂一事不再理原則之規定，當事人倘違背一事不再理原則而起訴者，
       法院應認其訴為不合法，而依民事訴訟法第二四九條第一項第七款裁定駁回
       之。查本件經原告於民國八十八年四月間具狀起訴請求被告清償債務新台幣
       一百九十九萬元等，嗣後迭經台灣基隆地方法院、台灣高等法院分別判決被
       告僅需給付原告三十二萬元及利息等，原告其餘之請求均遭駁回，原告於收
       受台灣高等法院判決書正本送達後，未繼續循法律途徑提起上訴，而於八十
       八年十一月六日具狀向台灣高等法院捨棄上訴，故該判決已於八十八年十一
       月八日確定，查本件原告起訴主張之事實及理由業經兩造於前一訴訟事件中
       充分攻擊防禦，是本件原告起訴請求之聲明業已違反一事不再理原則，懇請
       鈞院依首揭條文規定裁定駁回原告之訴。
（二）次查原告於八十八年十一月五日以基隆港西街郵局第八十三號存證信函催促被
      告給付美金一萬元及新台幣一百九十九萬元，經被告收悉後，迅於八十八年十
      一月九日以台北古亭郵局第三二三九號存證信函，表示確有誠意與原告解決債
      務糾紛，並請原告於文到後三日內出面與被告洽商，以利被告依約交付欠款，
      怎料原告竟不思妥善和平處理兩造債務問題，率提本訴，顯屬不該，且查被告
      於八十八年一月間由基隆港務局發放之退休及轉業金等金錢，早已遭原告假扣
      押中，迄今猶未撤銷假扣押，是本件被告並無不為給付或給付不能之情況，原
      告更無不能受償之虞，乃原告竟率提本訴，顯見原告之訴並無理由，至為顯然
      。
（三）再查兩造於八十七年八月廿八日結算債務，確定被告積欠原告一百九十九萬一
      千元，雙方並約定由被告每月償還原告一萬五千元，待被告任職之基隆港務局
      碼頭工人工作於八十八年一月民營化，被告受領退休轉業金後，一次償還原告
      廿萬元，雙方立有結帳書可稽，徵之系爭結帳書上並未記載償還分期款之始期
      ，是僅依結帳書上之記載，則確有進一步確定還款始期之必要，惟按之一般常
      情，債權債務雙方於約定還款方式後，通常係於約定後即開始清償，是以被告
      基於誠信履行債務之本旨，遂於次月底依約將該期款項一萬五千元攜至原告家
      中欲償還原告，怎料原告竟拒絕受領，要求被告一次全數清償，顯見本件乃原
      告違約拒絕受領被告之清償，甚為顯然。此部份事實於兩造前次訴訟中已由被
      告多次主張，而原告亦未曾加以否認，足認為真。乃原告竟斷章取義認為「被
      告之訴訟代理人主張系爭結帳書上既未載明分期清償之始期，故無清償期可言
      ，被告無須立即提出給付」如此不顧前言後語，片段摘錄被告之訴訟代理人所
      用詞語，顯係誤會。又徵之原告於前次訴訟中亦一再主張倘認結帳書上所載分
      期清償之約定有效者，被告亦當即開始進行清償，由此可見兩造對於清償之始
      期確有自八十七年九月份起開始起算之默示意思表示合致，因此本件系爭債務
      之分期清償期日係屬確定之期日無誤。
（四）另查兩造於簽訂結帳書後對於清償之期間及金額本已確定，孰料原告翻悔拒絕
      承認結帳書上所為之約定，導致雙方對於清償之金額存有爭議，嗣後迭經基隆
      市中山區、仁愛區調解委員會四次調解（日期分別為八十七年十一月六日、同
      年月廿七日、同年十二月廿二日及八十八年一月五日），但原告每每於雙方達
      成一定金額之默契後，迅即翻悔，未肯同意在調解筆錄上簽字，終至最後在基
      隆市中山區調解委員會調解時，調解委員憤而揚言不願再為兩造調解，請當事
      人逕向法院提出訴訟，此有調解不成立證明書影本，可資為憑，足認被告確有
      按期提出清償而遭原告拒絕之事實無訛，另有當時任職於基隆市中山區調解委
      員會秘書一職之證人三珍珍在八十八年五月廿七日在鈞院八十八年度訴字第八
      九號清償債務事件審理時之證言可稽，顯見本件確係原告無故違反雙方結帳書
      上所載分期清償等約定，原告乃無法律上理由而拒絕受領被告所提出之清償，
      依民法第二百三十四條規定原告應自八十七年九月被告提出清償之給付時起應
      負遲延責任。
（五）又查八十七年十月底被告再度以電話通知原告，向原告為欲清償之意思表示，
      原告迅即表示拒絕受領，並向被告表示其已向基隆市中山區調解委員會提出調
      解之聲請，並要被告無庸再度提出清償，靜待調解結果再論。被告以為業已將
      準備清償之事通知原告，原告既堅持待調解後再論，亦只有靜待調解委員會之
      調解結論，按民法第二百三十五條但書規定：「…但債權人預示拒絕受領之意
      思，或給付兼需債權人之行為，債務人得以準備給付之事情，通知債權人，已
      代提出。」之意旨，被告既已提出給付，而遭原告拒絕，則依民法第二百三十
      四條之規定原告自應負受領遲延之責無誤。
（六）孰知雙方歷經四次調解而終無結論，被告本以為配合原告調解之提議，希求雙
      方爭議能有一妥善解決之道，直至最後一次調解八十七年一月五日被告仍抱持
      調解成立之希望，怎料原告卻於八十八年一月四日具狀向鈞院聲請假扣押，而
      於同年月十一日聲請假扣押強制執行，同年月十四日由鈞院民事執行處核發執
      行命令扣押被告在基隆郵局存款帳戶內之款項一百九十九萬一千元，原告則另
      於同年一月十六日具狀向鈞院提出支付命令聲請，其間（八十八年一月後）原
      告更在未經被告同意之情況下擅自將結帳書上「甲○○每月還15,000一萬五千
      元正，退休轉業還貳拾萬元正」等字刪除，原告故意違反雙方在結帳書上所載
      分期清償之約定，而無妥善合理解決雙方爭議之念，彰彰明甚。
（七）按所謂給付遲延者，乃債務人具有可歸責之事由，而於債務屆清償期時得為給
      付而未為給付之謂。本件原告雖主張於八十七年十二月廿八日以郵局存證信函
      催告被告履行債務，然被告並無違約情事，更無可歸責之事由而致給付遲延，
      是原告自無催告、解約之權，至為灼然；再者，退一步言，縱認原告催告合法
      送達被告，然斯時已到期之債務僅八十七年九月至十二月四期而已，且系爭債
      務經雙方約定為分期清償，則各期之給付均屬獨立之債權，原告僅得就已到期
      之部份為催告、解除之意思表示，對於未到期之債權原告殊無任何法律上及契
      約上之事由得以解除，乃原告竟主張業於八十八年四月十五日在鈞院八十八年
      訴字第八九號事件審理時，對被告為解除之意思表示，殊非合法，蓋當日原告
      之訴訟代理人雖於庭訊時為解除之意思表示，然亦當庭遭被告之訴訟代理人為
      反對之意思表示，因此兩造在結帳書上所載之分期清償等約定，尚屬合法有效
      存續，乃台灣高等法院未遑詳查，誤認為原告業已合法催告、解除契約，系爭
      結帳書上所為分期清償之約定，已不復存在，洵屬誤會，可見原告據此提起本
      訴確係違誤甚明矣。
（八）退萬步言，倘鈞院認為原告因台灣高等法院八十八年度上字第一一○五號民事
      確定判決意旨已享有催告權，而得起訴請求給付者，則查原告於八十八年十一
      月五日亦以基隆港西街郵局第八三號存證信函履行催告程序，然被告於收悉該
      存證信函後，亦一本還款誠意，迅於八十八年十一月九日以台北古亭郵局第三
      二三九號存證信函向原告表示還款誠意，並於八十八年十二月三日向台灣基隆
      地方法院提存所辦理提存，顯見被告確已按期還款，至為灼然。
（九）被告甲○○確實曾在二造簽訂結帳書後，次月提出一萬五千元向原告為清償，
      惟因原告未肯接受，被告深為苦惱，是以便向二造之友人王業富求助，被告除
      向王業富陳述還款遭拒經過外，更委請王業富出面協商，當時經由王業富提議
      ，甲○○為展現其還款誠意，還一度同意倘若協調達成者，願意一次給付原告
      一百萬元，剩餘部分則按月分月清償，怎料猶遭原告拒絕。
（十）綜上所陳，本件與台灣高等法院所為八十八年度上字第一一○五號民事確定判
      決，確屬同一事件，懇請鈞院惠查依法裁定駁回原告之訴。又鈞院倘認本件與
      台灣高等法院所為八十八年度上字第一一○五號民事確定判決非屬同一事件，
      則原告之訴亦屬顯無理由。
三、證據：提出結帳書、調解不成立證明書、存證信函、起訴狀、聲明狀、台灣高等
    法院院賓民勇字第一五一七七號判決確定證明書、提存書、國庫存款收據各一份
    、掛號郵件收件回執二份、存證信函三份及調解聲請書四份為證，並聲請訊問證
    人王業富。
參、本院依職權調閱本院八十八年度訴字第八九號卷宗。
        理     由
壹、程序部分：
一、本件被告經合法通知，未於言詞辯論期日到場，核無民事訴訟法第三百八十六條
    所列各款情形，爰依原告之聲請，由其一造辯論而為判決。
二、按民事訴訟法第四百條規定，訴訟標的於確定之終局判決中經裁判者，除法律別
    有規定外，當事人不得就該法律關係更行起訴。又判決之既判力，係僅關於為確
    定判決之事實審言詞辯論終結時之狀態而生，故在確定判決事實審言詞辦論終結
    後所後生之事實，並不受其既判力之拘束，最高法院三十九年度台上字第二一四
    號著有判例可參。查原告前向被告請求給付本件借款之訴係於八十八年十月十一
    日高等法院辯論終結，有本院八十八年度訴字第八九號、高等法院八十八年度上
    字第一一０五號卷宗可考，而本件原告起訴主張其於八十八年十一月六日踐行催
    告程序後，依消費借貸之法律關係請求，其主張之原因事實係於前訴訟事實審最
    後言詞辯論後所生之事實，是本件並不受前訴訟既判力所及，原告據此提起本件
    訴訟自屬合法，並無違背一事不再理之原則，先予敘明。
貳、實體部分：
一、原告起訴主張：被告自民國八十二年間起陸續向原告借款，金額達新台幣（以下
    同）二百三十餘萬元，除初期象徵性返還數萬元以外，其餘皆延欠不還，八十七
    年八月二十八日二造就該筆債務之償還方式訂立協議，除被告向原告借貸美金一
    萬元部分另日再計外，新台幣借款部分被告應返還原告新台幣一百九十九萬一千
    元，被告並應允自八十七年九月起每月分期一萬五千元。惟訂立該紙書面後，被
    告依然爽約如故，從未按月逐期還款，經原告於八十七年十二月二十八日催告被
    告履行債務，因未獲置理，乃於八十八年四月十五日依據民法第二百五十四條規
    定解除上開附有分期清償約定之協議，回復為請求被告償還全部債務。原告嗣對
    被告函催返還債務，經被告於八十八年十一月六日受領，因被告所負之債務中尚
    有一百六十七萬一千元尚未取得執行名義，爰依消費借貸之法律關係，請求賜准
    判決如訴之聲明。被告則以：本件被告起訴主張之事實及理由業經台灣基隆地方
    法院八十八年度訴字第八九號及台灣高等法院八十八年度上字第一一０五號民事
    判決判決確定，是本件業已違反一事不再理原則；且原告於八十八年十一月九日
    已發函原告，表示有誠意解決糾紛，被告於八十八年一月間由基隆港務局發放之
    退休及轉業金，早已遭原告假扣押中，被告並無不能或不為給付之情況，原告更
    無不能受償之虞；又被告於八十七年九月底即依約將該期款一萬五千元攜至原告
    家中欲償還原告，不料原告拒絕受領；八十七年十月底被告再度以電話通知原告
    欲清償，原告迅即表示以向調解委員會提出調解之聲請，並要被告無庸再度提出
    清償，靜待調解後再論；二造於簽訂結帳書後對於清償之期間及金額本已確定，
    孰料原告翻悔拒絕承認結帳書上所為之約定，導致雙方對於清償之金額存有爭議
    ，歷經四次調解均未能解決等語，資為抗辯。
二、查二造就原來存有之消費借貸債權、債務關係於八十七年八月二十八日達成協議
    ，確定被告應返還之金額為一百九十九萬一千元，並約定被告自次月起以每月給
    付一萬五千元之方式償還等情，業據二造陳明，並有結帳書在卷可稽。又原告曾
    於八十七年十二月二十八日催告被告履行前揭協議，惟未獲清償，原告嗣於八十
    八年四月十五日向被告表示解除上開協議，於八十八年十一月六日向被告催告返
    還借款，迄今尚有一百六十七萬一千元未獲執行名義等節，為被告所自認，並有
    原告提出之本院八十八年度訴字第八九號民事判決、高等法院八十八年度上字第
    一一０五號民事判決、掛號郵件收件回執各一份及存證信函二紙附卷可參，是原
    告此部分之主張自堪信為真實。
三、按債權人對於已提出之給付，拒絕受領者，固自提出時起負遲延責任，但主張債
    權人應負遲延責任之債務人，就債權人拒絕受領給付之事實，有舉證責任，最高
    法院二十一年上字第八二四號著有判例可參。本件被告雖辯稱：伊於八十七年九
    月底及十月底，先後向原告現實提出一萬五千元及以電話表示清償之意思，但原
    告拒絕受領等語，惟此為原告所否認，經查證人即曾陪同被告至原告住所洽談還
    款事宜之王業富雖證稱：「‧‧‧我有聽到被告當面跟原告說之前有給他一萬五
    ，但原告不接受，原告回答這樣我拿到死都還不完。‧‧‧」其既僅為聽聞，尚
    無法直接證明被告確有遵期現實提出給付卻遭原告拒絕受領之事實，且除此之外
    ，被告亦未能依前開判例意旨盡其舉證責任，提出其他證據以實其說，故難認被
    告此部分之抗辯為真實。又原告已於八十八年四月五日合法解除前開協議，是以
    即便被告嗣後於八十八年十一月九日以存證信函表示還款誠意，並於八十八年十
    二月三日向法院提存該協議所定每期應付金額，亦不能使已解除之協議復活。
四、次按民法第四百七十八條規定：消費借貸未定返還期限者，借用人得隨時返還，
    貸與人亦得定一個月以上之相當期限催告返還。所謂貸與人得定一個月以上之相
    當期限催告返還，非謂貸與人之催告必須定有期限，祇須貸與人有催告之事實，
    而催告後已逾一個月以上相當期限者，即認借用人有返還借用物之義務，此有最
    高法院七十三年台抗字第四一三號判例可考。本件原告業於八十八年十一月六日
    向對被告函催返還債務，參照上開法條及判例意旨，雖其催告未定有期限，其遲
    延利息應自催告後逾一個月即八十八年十二月七日起算。
五、從而，原告依據消費借貸之法律關係，訴請被告應給付原告新台幣一百六十七萬
    一千元及自民國八十八年十二月七日起至清償日止按年息百分之五計算之利息，
    為有理由。
六、兩造陳明願供擔保請為宣告假執行或免為假執行，經核均與規定相符，爰分別酌
    定相當之擔保金額予以宣告。
七、因本案事證已臻明確，兩造其餘主張陳述及所提之證據，均毋庸再予審酌，附此
    敘明。
八、據上論斷：原告之訴為有理由，並依民事訴訟法第三百八十六條、第七十八條、
    第三百九十條第二項、第三百九十二條，判決如主文。
中      華      民      國    八十九    年      五      月     十八     日
~B臺灣基隆地方法院民事庭
~B 法  官  王翠芬
右為判決正本係照原本作成。
如對本判決不服，應於收受送達後廿日內向本院提出上訴書狀，上訴於台灣高等法院
，並按他造當事人之人數附具繕本。
中      華      民      國    八十九    年      五      月      十九    日
~B  書記官  林苑珍


司法院資訊處製作；財團法人民間司法改革基金會備份。
